【裁判字號】    96,苗小,1222
【裁判日期】    970306
【裁判案由】    給付補償金
【裁判全文】
臺灣苗栗地方法院民事小額判決        96年度苗小字第1222號
原      告  甲○○
            己○○
            辛○○
            壬○○
                        號7樓.
            子○○
            戊○○
            庚○○
            丑○○
            癸○○
            丁○○
                        7號4.
上列 10 人
共      同
訴訟代理人  張績寶律師
複代理人    白裕棋律師
被      告  乙○○    住苗栗縣通霄鎮城北里2鄰城北23號
訴訟代理人  丙○○    住苗栗縣通霄鎮○○里○○鄰○○路○段5
                        號
上列當事人間因請求給付補償金事件，本院於民國97年2 月21日
言詞辯論終結，判決如下：
    主  文
被告應自民國九十六年十二月一日起至停止通行坐落苗栗縣通霄
鎮○○段第九四五地號如附圖所示Ａ部分面積七十六平方公尺土
地為止，按年給付原告新臺幣仟陸佰元。
原告其餘之訴駁回。
訴訟費用由被告負擔新臺幣捌佰捌拾元，餘由原告負擔。
本判決原告勝訴部分得假執行。
    事實及理由
壹、兩造之聲明及陳述要旨
一、原告起訴意旨略以：被告主張其所有坐落苗栗縣通霄鎮○○
    段第499 及同段第504 之2 地號土地為袋地，逾20年來均通
    行使用原告共有之同段第945 地號土地上寬約4 公尺、長約
    18公尺之道路，以耕耘機、小貨車及機車對外聯絡公路，遂
    依民法第787 條第1 項規定，訴請確認對原告共有之第945
    地號土地如附圖所示Ａ部分面積76平方公尺有通行權存在，
    此經鈞院95年度簡上字第32號判決確定，爰依民法第787 條
    、第788 條之規定，請求被告支付償金等語，並聲明被告應
    自民國96年12月1 日起，至停止使用坐落苗栗縣通霄鎮○○
    段第945 地號如附圖所示Ａ部分面積76平方公尺土地為止，
    按年給付原告新臺幣（下同）4,104 元（依公告現值為準）
    ，及提出土地登記謄本影本、複丈成果圖影本各1 件為證。
二、被告則以：原告曾提出同意書同意被告無償通行，故被告不
    應支付償金等語置辯，並聲明駁回原告之訴，及提出同意書
    影本1 件為證。
貳、得心證之理由
一、兩造對於：被告主張其所有坐落苗栗縣通霄鎮○○段第499
    及同段第504 之2 地號土地為袋地，逾20年來均通行使用原
    告共有之同段第945 地號土地上寬約4 公尺、長約18公尺之
    道路，以耕耘機、小貨車及機車對外聯絡公路，遂依民法第
    787 條第1 項規定，訴請確認對原告共有之第945 地號土地
    （以下簡稱：「系爭土地」）如附圖所示Ａ部分面積76平方
    公尺有通行權存在，經本院95年度簡上字第32號判決確定等
    事實，並不爭執，復經本院依職權調取94年度苗簡字第621
    號及95年度簡上字第32號卷宗核閱屬實，應堪信為真實。
二、本件之爭點在於：（一）被告是否應給付原告償金；（二）
    如被告應支付原告償金，應如何計算。
三、被告拒絕支付償金，無非以原告曾同意其無償使用系爭土地
    ，為其論據，並提出原告不爭執其為真正之同意書影本1 件
    附卷為證（見卷第56頁）。然訂立該同意書之人，為李玉枝
    、張文雄、繆阿福及林森圖等4 人，均非原告等人，被告復
    未能說明該同意書何以能拘束原告等人，自難據以抗辯其不
    應給付原告償金。又被告雖能指明其中同意人張文雄係原告
    甲○○之夫，然原告甲○○係基於買賣關係而取得系爭土地
    之應有部分2 分之1 ，此有原告提出、被告不爭執其為真正
    之土地登記謄本影本附卷可稽（見卷第9 頁），且訴外人張
    文雄現仍生存，此有本院依職權查詢之戶籍資料附卷可查，
    故原告甲○○並非概括承受訴外人張文雄之權利義務，因此
    即使張文雄同意被告無償使用系爭土地，該項同意亦不能拘
    束原告甲○○，故被告以上開同意書為據，拒絕支付原告償
    金，其抗辯顯不足採，從而原告依民法第787 條第1 項及第
    788 條之規定，請求被告支付償金，為有理由，應予准許。
四、至關於被告應支付原告之償金，應如何計算，按「基地租金
    之數額，除以基地申報地價為基礎外，尚須斟酌基地之位置
    ，工商業繁榮之程度，承租人利用基地之經濟價值及所受利
    益等項，並與鄰地租金相比較，以為決定，並非必達申報總
    地價年息百分之10最高額」，最高法院著有68年度臺上字第
    3071號判例，可資參照。又按：「民法第787 條、第788 條
    所稱之償金，係指通行權人之適法通行行為致通行地所有人
    不能使用土地所受損害之補償而言，該償金之計算標準與支
    付方法，民法雖未設有規定，惟核定該給付，仍應先確定通
    行地之位置與範圍，並斟酌通行地所有人所受損害之程度，
    即按被通行土地地目、現在使用情形，以及其形狀、附近環
    境、通行以外有無其他利用價值、通行權人是否獨占利用、
    通行期間係屬永久或暫時等具體情況而定，至通行權人因通
    行所得之利益，則非考量之標準」（最高法院94年度臺上字
    第2276號判決意旨參照），「民法第787 條、第788 條所謂
    『償金』，係指補償土地所有權人不能使用土地之損害而言
    ，關於支付償金之方法，民法雖無規定，但行使通行權既屬
    繼續性質，則通行地所有人所受之損害，亦屬繼續發生，並
    因通行期間之久暫，其損害亦有所不同，自難預先確定其損
    害總額，從而支付償金之方法，應以定期支付為適當」（最
    高法院88年度臺上字第3040號判決意旨參照）。「本件上訴
    人主張按公告地價年息百分之10計算相當租金之不當得利，
    被上訴人則主張依百分之3 計算。查系爭土地係坐落於臺北
    縣土城市○○路○○道三號高速公路（即北二高）涵洞間之
    附近，旁邊之國際路並非很寬，大部分為住家，商店不多等
    情…該地段並非屬商業繁榮之區域甚明，故上訴人請求依公
    告地價價額年息百分之10計算，誠屬過高，應以申報地價總
    額百分之6 計算為適當」（臺灣高等法院92年度上字第697
    號判決意旨參照）。經查：系爭土地位於苗栗縣通霄鎮之鄉
    間非商業區，目前為傾斜之水泥道路，附近進行耕作等事實
    ，經本院94年度苗簡字第621 號案件審理時勘驗明確，此有
    勘驗筆錄、照片等件附於該卷第168 至179 頁可查，又原告
    雖主張系爭土地得蓋建高鐵景觀餐廳，故價值不匪，然原告
    亦自承：系爭土地每個地方都是由下往上看到高鐵，差不多
    兩、三層樓之高度才能跟高鐵平行等語（見卷第105 頁），
    則原告需蓋建四、五層樓以上，方可能有其所稱之高鐵景觀
    ，原告復未提出任何具體證據，足證其有何蓋建景觀餐廳之
    設備、計畫、資本等，或與他人簽約後之可期待利益，尚難
    僅憑原告片面之陳述，即遽然斷定系爭土地價值必然有異於
    一般同類型非商業區之土地價值。爰斟酌系爭土地之申報地
    價、位置、工商業繁榮程度、通行權人利用該地之經濟價值
    及所受利益，通行地所有人所受損害之程度、被通行土地地
    目、現在使用情形、形狀、附近環境、通行以外有無其他利
    用價值、通行權人是否獨占利用等一切情狀，認被告應按年
    給付原告新臺幣3,600 元為相當，逾此範圍則無理由，應予
    駁回。
五、本件係訴訟標的金額在100,000 元以下之民事小額訴訟，是
    本院為被告敗訴判決部分，自應依民事訴訟法第436 條之20
    規定，依職權宣告假執行。
六、據上論結，本件原告之訴為一部有理由，一部無理由，依民
    事訴訟法第436 條之23、第436 條第2 項、第79條、第436
    條之20，判決如主文。
中    華    民    國    97    年    3     月    6     日
                  民事庭    法  官  伍偉華
正本係照原本作成。
如不服本判決，應於送達後20日內，以判決違背法令為理由，向
本院提出上訴狀並表明上訴理由，及須按他造當事人之人數附繕
本。上訴理由應表明：
一、原判決所違背之法令及其具體內容。
二、依訴訟資料可認為原判決有違背法令之具體事實。
如未表明上訴理由者，應於上訴後20日內向本院提出上訴理由。
當事人如對本件訴訟內容有所疑義，得聲請閱卷。
                            書記官  黎東成
中    華    民    國    97    年    3    月     6     日


司法院資訊處製作；財團法人民間司法改革基金會備份。
